【裁判字號】    91,勞訴,230
【裁判日期】    920513
【裁判案由】    確認僱傭關係存在等
【裁判全文】
臺灣台北地方法院民事判決  九十一年勞訴字第二三○號
    原      告  甲○○
    訴訟代理人  賴玉山律師
    複  代理人  廖年盛律師
                姜宜君律師
    被      告  遠雄人壽保險事業股份有限公司  設台北市○○路○段二○○號十
                              .
    法定代理人  乙○○      住台北市○○路○段二○○號十八樓
    訴訟代理人  丙○○
右當事人間確認僱傭關係存在等事件，本院判決如左：
    主      文
原告之訴暨假執行之聲請均駁回。
訴訟費用由原告負擔。
    事      實
甲、原告方面：
一、聲明：
（一）確認兩造僱傭關係存在。
（二）被告應給付原告新台幣（下同）一百零七萬三千八百元，並自民國九十年七月
      一日起至原告復職之日止，按月給付原告四萬二千元。
（三）願供擔保，請准宣告假執行。
二、陳述：
（一）原告自八十六年十二月間起任職被告公司擔任業務員，嗣經公司派任為業務副
      理，惟被告公司竟於九十年六月二十九日以（九十）遠雄壽品管函第○一二號
      函，以原告至同業報聘、上班，違反業務品質管制辦法第六條第十三款規定，
      將原告解聘。
（二）原告未至同業報聘、上班、招攬保險商品：
  １、保險業務管理規則第十四條第二項規定「業務員需經所屬公司同意，並取得相
      關資格後，得登錄於另一家非經營同類保險業務之所屬公司．．」，足見如未
      經被告公司同意，原告必定無法至其他公司報聘登錄，但截至九十年八月四日
      前原告仍登錄於被告公司，則被告指原告至同業報聘、上班，顯非事實。
  ２、有關原告至永達報聘、名片、薪資表均屬作業疏失誤會一場。至於客戶張永鑫
      透過原告為其規劃金融商品，純係客戶基於對原告之信賴，請原告代為處理而
      已，且張永鑫想為其兩個小孩購買之國寶保單，被告公司並無此項商品，原告
      介紹張永鑫購買國寶保單應屬民法第五百六十五條之居間，況依本件永達公司
      保戶資料暨收費記錄表上業務代表係記載永達邱秀美，而非原告，足見原告並
      未至永達公司報聘上班。至於永達公司因張永鑫購買上開國寶保單而給付原告
      之佣金，原告已於九十年五月二十八日退還永達公司，被告指稱原告至同業報
      聘、上班、招攬同業公司之保險商品云云，並非事實。
（三）被告已逾三十日內終止契約之法定期間：
      原告係於九十年三月十二日至永達公司旁聽「金融理財講座」，張永鑫係於九
      十年三月二十七日透過原告為其子女購買國寶保單，此項事實經有心人士渲染
      ，被告公司高級主管於九十年四、五月間即已知悉，被告公司南區經理吳基榮
      、高雄通訊處經理江芳美於九十年四月中即不斷對原告施壓，要原告離職，原
      告無奈於五月中旬即未到公司上班，被告公司於九十年六月二十九日始對原告
      發解雇函，顯已逾三十日之除斥期間。且原告縱有違反勞動契約或工作規則，
      其情節亦非重大，被告公司遽予解聘，自有未合。
（四）被告公司以原告至同業報聘、上班，違反業務品質管制辦法第六條第十三款規
      定，終止兩造間之勞動契約並非適法，兩造間之僱傭關係自屬存在，而兩造間
      對此法律關係之存否有所爭執，原告自有即受確認判決之法律上利益，原告訴
      請兩造間僱傭關係存在，自屬正當。
（五）又原告係於九十年七月一日離職，離職當月工資為四萬二千元，則自九十年七
      月一日起至原告復職之日止，被告公司仍應依民法第四百八十七條規定給付薪
      資，原告爰併請求被告公司給付自九十年七月一日起至原告復職之日止，按月
      給付薪資及其法定遲延利息。又原告遭被告公司以不實事實公告解聘，所受精
      神上之壓力及名譽損害，至深且鉅，爰併請求一百萬元之損害賠償。
（六）另原告係於九十年七月一日離職，離職前六個月平均投保薪資應為四萬二千元
      ，應可申領六個月之失業給付十五萬一千二百元，但被告公司將原告投保薪資
      資以多報少，六個月平均投保薪資僅為二萬一千五百元，致原告領取之失業給
      付僅為七萬七千四百元，短少七萬三千八百元，依勞工保險條例第七十二條第
      二項規定，應由被告公司賠償。
三、證據：提出被告公司解聘函影本、永達公司協理李世傑聲明書影本、永達公司業
    務津貼表影本、離職證明書影本等件為證。
乙、被告方面：
一、聲明：
（一）原告之訴駁回，如受不利判決，願供擔保請准免予假執行。
二、陳述：
（一）本件僱傭關係已消滅：
  １、被告為確保業務同仁服務品質，訂有「業務品質管制辦法」，作為規範業務同
      仁之工作規則，並為被告業務品質管控之依據，系爭辦法第六條第十三款規定
      「至同業報聘、上班人員，經查屬實者，扣點十點並解聘」。此條款制定之目
      的即在禁止公司業務員同時兼職介紹同業之保險商器，以維誠信及服務品質，
      並符保險業務員管理規則第十四條第一項規定之本旨。本件原告至同業永達保
      險經紀人公司報聘、上班，並招攬同業公司（國寶人壽）之保險商品，業經被
      告查證屬實，原告亦自認曾在永達公司幫被告保戶張永鑫之子女購買國寶人壽
      之保單，原告所謂作業疏失誤會一場云云，顯屬卸責之詞，被告據此解聘原告
      ，實為合法正當。
  ２、原告確實至同業報聘、上班：
      所謂報聘，為一保險實務上之習慣用語，其意概指一保險從業人員將身分證明
      、存摺帳號等個人基本資料送交其任職之保險公司，以利該公司人事資料建檔
      、發佣等工作。而一般保險業務員所謂上班，即係為保險公司從事保險招攬之
      工作。查原告曾在永達公司填寫登錄申請書，而證人張永鑫自承其於九十年三
      月間所投保之國寶人壽保單，自介紹商品、招攬投保、填寫要保書、送要保文
      件及保險單、到最後辦理契撤等，均由原告親自經手服務，且原告亦因此從永
      達公司獲支招攬佣金，原告上述行為當然該當於業務品質管制辦法第六條第十
      三款所稱之至同業報聘、上班。
  ３、又保險業務員管理規則第十四條第一項雖規定「業務員經登錄後，應專為其所
      屬公司從事保險之招攬」，然今實務作業上卻不以業務員已登錄該公司始得報
      告領佣，蓋招攬保險係一事實行為，即便無照仍可為之，更遑論登錄與否，保
      險業務員形式上有無登錄與實質上是否報聘領佣係屬二事，原告主張其未登錄
      同業即未報聘云云，自不足採。
（二）被告依法終止契約，且未逾三十日終止契約之法定期間：
  １、被告公司主管於九十年六月十二日親赴彰化銀行南高雄分行查證，證實永達公
      司薪資表上之帳號確為原告之帳戶後，被告始確知原告有此嚴重違規之行為，
      經被告內部主管單位品管會於同年六月十八日就系爭事實及證據研討商議後，
      於同年六月二十九日決議依規解聘，並於當日公佈解聘原告之內部函文，同時
      寄發存證信函通知原告。按法律上所謂知悉，當然係指經查證屬實並可得確定
      時始足當之，被告於九十年六月十二日確知原告違規事實，而於同年六月二十
      日終止僱傭契約止，並未逾三十日之法定期間。
  ２、原告曾於九十年五月間送交之契約變更申請書，並就被告所發保全案件不全通
      知單，於五月二十八日回覆說明，而由原告之出勤簽到簿及差勤查詢作業之記
      載，原告於九十年四月份及五月份並無任何曠職紀錄，於九十年六月十二日前
      仍正常上班簽到，原告主張被告在於四、五月即知已悉，對其施壓，其因此於
      五月中即未到公司上班云云，顯非事實。
（三）被告合法終止契約後，已無給付薪資之義務，原告請求給付薪資自無理由，況
      原告之薪資並非固定數額，而係視其當月業績及達成率、繼續率等而有增減，
      原告依其離職當月之薪資請求亦乏依據。又被告依法終止僱傭契約，並無侵權
      行為可言，原告主張被告不法侵害其名譽，亦無理由。另原告之離職狀況並不
      符合領取失業給付之資格，自無所謂勞工失業給付短少之損害可言。
三、證據：提出被告公司業務品質管制辦法影本、原告在永達保險經紀人公司之業務
    津貼表影本、原告在永達保險經紀人公司之名片影本、勞工保險失業給付實施辦
    法等件為證。
    理      由
一、本件原告主張：原告自八十六年十二月間受雇於被告公司擔任業務員，嗣經派任
    為業務副理，詎被告公司竟於九十年六月二十九日以原告至同業報聘、上班，違
    反業務品質管制辦法第六條第十三款規定，將原告解聘。惟原告並無至同業報聘
    、上班之違規行為，原告雖有為訴外人張永鑫向永達公司購買保單，但其行為並
    不該當於報聘上班，永達公司之名片、薪資表均屬作業疏忽誤會一場，永達公司
    給付之佣金，原告亦已退還，原告縱有違反勞動契約或工作規則，其情節亦非重
    大，況原告為訴外人張永鑫向永達公司購買保單之事實，被告公司於九十年四、
    五月間即已知悉，其於九十年六月二十九日將原告解雇，已逾三十日之除斥期間
    ，其解雇為不合法，兩造僱傭關係依然存在，被告仍應自九十年七月一日起至原
    告復職之日止按月給付原告四萬二千元之薪資。又被告將原告不法解雇，致原告
    之名譽遭受損害，應依民法第一百九十五條第一項規定，賠償原告精神上之損害
    一百萬元。另原告離職前六個月平均投保薪資應為四萬二千元，但被告公司僅以
    投保薪資三萬一千五百元為原告投保勞工保險，致原告受有失業給付短少七萬三
    千八百元之損害等情，求為此判決確認兩造間僱傭關係存在，並判命被告公司賠
    償名譽受侵害之精神上損害賠償一百萬元、勞保失業給付短少之損害七萬三千八
    百元合計一百零七萬三千八百元，及自九十年七月一日起至原告復職之日止，按
    月給付薪資四萬二千元之判決。
二、被告則以：原告至同業永達保險經紀人公司報聘、上班，並招攬同業公司（國寶
    人壽）之保險商品，違反勞動契約情節重大，被告依「業務品質管制辦法」第六
    條第十三款規定，將原告解雇，自屬合法正當。被告公司主管於九十年六月十二
    日親赴彰化銀行南高雄分行查證，證實永達公司薪資表上之帳號確為原告之帳戶
    後，始確知原告有此嚴重違規之行為，被告公司於同年六月二十九日將原告解聘
    ，並未逾三十日之除斥期間，兩造之僱傭關係已經消滅，被告已無給付薪資之義
    務。且原告之薪資並非固定數額，而係視其當月業績及達成率、繼續率而定，原
    告依其離職當月之薪資請求並無依據。又被告依法終止契約，並無侵權行為可言
    ，原告主張被告侵害其名譽，請求賠償，亦無理由。另原告之離職狀況並不符合
    領取失業給付之資格，自無請求賠償損害之權利等語，資為抗辯。
三、本件原告主張自八十六年十二月起受雇於被告公司，嗣於九十年六月二十九日遭
    被告公司以其至同業報聘、上班，違反業務品質管制辦法第六條第十三款規定為
    由，將其解聘，又任職期間被告公司僅以投保薪資三萬一千五百元為原告投保勞
    工保險之事實，業據其提出被告公司解聘通知函影本為證（見本院台北簡易庭九
    十一年度北勞調字第一六一號卷第十四頁），並為被告所不爭，自堪信為真實。
    又原告主張其並無至同業報聘、上班之違規行為，原告雖有為訴外人張永鑫向永
    達公司購買保單，但其行為並不該當於報聘上班，永達公司之名片、薪資表均屬
    作業疏忽誤會一場，永達公司給付之佣金，原告亦已退還，原告縱有違反勞動契
    約或工作規則，其情節亦非重大，況原告為訴外人張永鑫向永達公司購買保單之
    事實，被告公司於九十年四、五月間即已知悉，其於九十年六月二十九日將原告
    解雇，已逾三十日之除斥期間，其解雇為不合法，兩造僱傭關係依然存在，被告
    仍應依民法第四百八十七條規定，自九十年七月一日起至原告復職之日止按月給
    付原告四萬二千元之薪資。又被告將原告不法解雇，致原告之名譽遭受損害，應
    依民法第一百九十五條第一項規定，賠償原告精神上之損害一百萬元。另原告離
    職前六個月平均投保薪資應為四萬二千元，但被告公司僅以投保薪資三萬一千五
    百元為原告投保勞工保險，致原告所領取之失業給付短少七萬三千八百元，被告
    應依勞工保險條例第七十二條第二項規定，賠償原告此部分損害云云，則為被告
    公司所否認，並以前開情詞置辯。是本件應分就下列各項探討之：
    １、被告公司之解僱是否合法，及２、原告是否受有勞保失業給付短少之損害？
    經查：
（一）被告公司之解僱是否合法：
  １、查被告公司之「業務品質管制辦法」第六條第十三款規定「至同業報聘、上班
      人員，經查屬實者，扣點十點並解聘」，有該業務品質管制辦法影本在卷可稽
      （見本院卷第二十三頁至第二十五頁）。本件被告公司抗辯原告曾為訴外人永
      達公司招攬同業國寶人壽公司之保險商品，並取得報酬，違反上開業務品質管
      制辦法第六條第十三款之規定，被告得予以解雇等情，業據其提出載有原告之
      職級、業務員代號、業績達成率、匯款帳號，並載明津貼項目為壽險服務報酬
      、每月達成報酬，扣除提撥退休金、所得稅等，實發金額為五萬八千一百四十
      三元之永達公司業務津貼表、載有永達公司理財部經理頭銜之原告名片、及人
      身保險業務員登錄申請書影本為證（見本院卷第二十六頁、第二十七頁、第一
      三九頁），而上開永達公司業務津貼表所載匯款帳號確為原告於彰化商業銀行
      南高雄分行開立之帳戶，並為原告所自承（見本院卷第三十四頁）。證人張永
      鑫亦證稱九十年三月、四月間曾請原告幫忙規劃子女的儲蓄險，原告乃提供國
      寶人壽保險公司之保險產品說明書向其招攬，並於其決定投保後，為其處理投
      保之有關事宜等語（見本院卷第九十四頁），被告公司抗辯原告曾為訴外人永
      達公司招攬同業國寶人壽公司之保險商品，並取得報酬，違反被告公司業務品
      質管制辦法第六條第十三款之規定，應屬可取。
  ２、原告雖以永達公司曾有意邀其加入，但為其所拒，有關原告至永達公司報聘、
      名片、業務津貼表均屬作業疏失誤會一場，原告並已退還永達公司給付之佣金
      ，主張其並無至同業報聘、上班云云。惟查，永達公司除有為原告印製載有永
      達公司理財部經理頭銜之名片外，其務津貼表上並詳載原告招攬保險之保單資
      料、報酬，及原告之薪資匯款帳戶，足見原告與永達公司間，確有達成由原告
      招攬保險而由永達公司給付報酬之合意，並已實際履行。原告主張永達公司之
      名片、業務津貼表等均屬作業疏忽誤會一場云云，顯無可取。雖原告嗣將永達
      公司給付之報酬退回，於原告曾為永達公司招攬保險取得報酬之事實，並無影
      響，原告確有為其他保險同業招攬保險，應堪認定。
  ３、原告雖以依保險業務員管理規則第十四條第二項規定，未經被告公司同意，原
      告無法至其他公司報聘登錄，而原告截至九十年九月四日既仍登錄於被告公司
      為由，主張其並無業務品質管制辦法第六條第十三款所稱至同業報聘上、班之
      違規行為云云。惟查所謂「報聘」，意指一保險從業人員將其個人身分證件、
      存摺帳號等基本資料，送交其任職之保險公司，以利該公司人事資料建檔、發
      佣等工作；所謂「上班」，即係為保險公司從事保險招攬之工作而言，已據被
      告陳明在卷（見本院卷第一三二頁）。而按保險業務員管理規則第十四條第一
      項、第二項規定：「業務員經登錄後，應專為其所屬公司從事保險之招攬。業
      務員經所屬公司同意，並取得相關資格後，得登錄於另一家非經營同類保險業
      務之所屬公司，同時為財產保險及人身保險業務員。」，是依保險業務員管理
      規則之規定，保險業務員登錄後，只能專為其所屬公司從事保險之招攬，縱經
      所屬公司同意，亦僅能登錄於另一家非經營同類保險業務之公司，而不能同時
      登錄於二家經營同類保險業務之公司。保險業務員依法既無法同時登錄於二家
      經營同類保險業務之公司，則被告公司業務品質管制辦法第六條第十三款所謂
      之「報聘、上班」，顯非指保險登錄而言，蓋依法既無從發生保險業務員同時
      登錄於二家同類保險公司之情形，被告公司自亦無將之列為得解雇情形之必要
      。被告公司辯稱其業務品質管制辦法第六條第十三款所稱之同業報聘上班，非
      指登錄於同業，而係指將從業人員提供其個人身分證件、存摺帳號等基本資料
      予保險公司，並為其從事保險招攬之工作而言，該條款訂立之目的，乃在要求
      員工只專為被告公司招攬保險，防止員工為同業招攬保險，屬競業禁止之條款
      （見本院卷第一二一頁），應屬可取。永達公司業務津貼表上既載有原告之銀
      行匯款帳戶，足見原告已將其個人身分證件、存摺帳號等基本資料，提供永達
      公司，被告抗辯原告有至同業永達公司報聘上班，亦非無據。原告以其於九十
      年九月四日仍登錄於被告公司，主張其未至其他保險公司報聘上班，應無可取
      。
  ４、按勞工違反勞動契約或工作規則，情節重大者，雇主得不經預告終止契約，勞
      動基準法第十二條第一項第四款定有明文。所謂「情節重大」，應指因該事由
      導致勞動關係進行受到干擾，而有賦予雇主立即終止勞動契約關係權利之必要
      ，並且受僱人亦無法期待雇主於解僱後給付其資遣費之情形。故勞工違反勞動
      契約或工作規則，情節是否重大，應依雇主所營業之特性及需要、勞工違反行
      為之情節，並審酌客觀標準，於維持雇主對事業之統制權與營業秩序所必要之
      範圍內，作適當之權衡，為個案之判斷。本件為被告為以經營人壽保險為主要
      業務之公司，而人壽保險業務之推展，端賴從業人員之推介，故忠誠的為公司
      服務，實為從業人員最重要之義務。原告為與被告公司具競爭關係之永達公司
      招攬保險，違反員工之忠誠義務，挑戰被告公司之組織管理政策，破壞勞雇雙
      方之信賴關係，原告之行為，已導致雙方勞動關係之進行受到干擾，而達無法
      期待被告公司繼續維持勞動關係，或於解僱後給付原告資遣費之情況，其違反
      工作規則之情節，即難謂為不重大。原告主張其縱有違反勞動契約或工作規則
      ，其情節亦非重大云云，自無可取。
  ５、又原告主張其招攬張永鑫向永達公司購買保險之事實，被告公司於九十年四、
      五月間即已知悉，其主管吳基榮、江芳美並不斷施壓，其因此自五月中旬即未
      到公司上班，被告公司於九十年六月二十九日始將其解雇，已逾三十日之除斥
      期間，被告公司之解雇為不合法云云。惟查，證人吳基榮經傳不到，而「我當
      時任處經理之職務，我是他（原告）的上司，當時是有聽到傳聞，但沒有查證
      不能確定，後來公司怎麼知道的及處理的情形我並不清楚，並沒有在公司將原
      告解聘之前就叫原告不要到公司上班，處經理並沒有解聘業務員之職權，總公
      司才有權開除員工」、「沒有將原告為別家公司工作之傳聞上報總公司」等情
      ，已據證人江芳美證述在卷（見本院卷第九十二頁、第九十三頁），而原告於
      九十年五月十六日曾遞交保戶保險契約內容變更申請書予被告公司，對於被告
      公司所發保全案件不全通知單，並於同年五月二十八日簽名回覆說明，有該保
      險契約內容變更申請書及保全案件不全通知書影本在卷可稽（見本院卷第一四
      一頁、第一四二頁），且原告迄至九十年六月十二日仍持續至被告公司簽到上
      班，此亦有被告公司銷人員出勤簽到簿影本在卷足憑（見本院卷第一四三頁至
      一五四頁），原告主張被告公司於九十年四、五月間即已知悉，其因此在主管
      施壓下於五月中旬即未到公司上班云云，並無足取。而被告公司主管於九十年
      六月十二日親赴彰化銀行南高雄分行查證，證實永達公司原告之業務津貼表上
      所列之匯款帳號確為原告之帳戶，亦有被告公司赴彰化銀行南高雄分行查證時
      ，於業務津貼表上之註記在卷可稽（見本院卷第二十六頁），被告辯稱其係於
      九十年六月十二日始知原告有為其他保險公司招攬保險之違規行為，經公司內
      部主管單位於六月十八日研討商議後，於同年六月二十九日決議依規解聘，並
      於當日公佈解聘原告之內部函文，並未逾三十日等語，亦為可取。原告張主張
      被告於知悉後逾三十日始將其解雇，違反勞動基準法第十二條第二項之規定，
      應為無效云云，並不足取，被告公司之解雇核屬合法有效。被告公司之解雇原
      告既屬合法有效，解雇後兩造已無僱傭關係存在，原告請訴確認兩造間之僱傭
      關係存在，自非有理。其請求被告自九十年七月一日起至復職之日止，按月給
      付四萬二千元之薪資，亦無可取。
  ６、又原告既因為其他保險同業招攬保險，違反被告公司業務品質管制辦法第六條
      第十三款之規定，則被告將原告解雇，為其權利之正當行使，難謂有侵害原告
      名譽之故意，原告主張被告不法侵害其名譽，應依民法第一百九十五條第一項
      前段規定，賠償一百萬元之精神上損害賠償，亦無足取。
（二）原告是否受有勞保失業給付短少之損害：
  １、按「被保險人於本辦法施行後，至非自願離職辦理勞工保險退保當日止繳納失
      業給付保險費滿一年，具有工作能力及繼續工作意願，向公立就業機構辦理求
      職登記，自求職登記之日起七日內仍無法接受推介就業或安排職業訓練者，得
      領取失業給付」、「前條所稱非自願離職，指有下列各項情事之一：(一)因投保
      單位關廠、遷廠、休業、解散或破產宣告而離職者。(二)因勞動基準法第十一條
      、第十三條但書、第十四條、第二十條規定情事之一而離職者」，勞工保險失
      業給付實施辦法第四條、第五條定有明文。是故經雇主以勞動基準法第十二條
      第一項各款解雇而離職者，並不在得請領勞工保險失業給付之列。
  ２、本件原告因至同業報聘、招攬保險，違反被告公司業務品質管制辦法第六條第
      十三款，經被告公司以原告違反工作規則情節重大，依勞動基準法第十二條第
      一項第四款終止勞動契約，已如前述，則依上開規定原告並不得請領勞工保險
      之失業給付。原告依法既不得請領勞工保險失業給付，則縱被告公司將原告之
      投保薪資以多報少，原告亦不因此受有勞工保險失業給付短少之損害，其請求
      被告公司賠償其因此所受之勞工保險失業給付短少之損害，即屬無據。
四、綜上所述，兩造之僱傭關係已因原告違反工作規則情節重大，經被告合法終止而
    不存在，被告依法解雇原告並無侵害原告之名譽，且原告經被告公司依勞動基準
    法第十二條第一項第四款終止勞動契約，依法不得請領勞工保險失業給付，縱被
    告公司將原告之投保薪資以多報少，原告亦不因此受有勞工保險失業給付短少之
    損害，則原告訴請確認兩造僱傭關係存在，請求被告賠償精神上之損害及勞工保
    險失業給付短少之損害一百零七萬三千八百元，並自九十年七月一日起至原告復
    職之日止，按月給付薪資四萬二千元，均無理由，應予駁回。原告之訴既經駁回
    ，其假執行之聲請亦失所依據，應併予駁回。
五、結論：本件原告之訴為無理由，並依民事訴訟法第七十八條，判決如主文。
中      華      民      國    九十二    年      五      月     十三     日
                                勞工法庭法      官  張靜女
右為正本係照原本作成
如對本判決抗告須於裁定送達後二十日內向本院提出上訴狀
中      華      民      國    九十二    年      五      月     十三     日
                                        法院書記官  林桂玉


司法院資訊處製作；財團法人民間司法改革基金會備份。
